最高法院刑事判決　　　　　　九十六年度台上字第三九九二號
上　訴　人　甲○○
選任辯護人　巫維仁律師
　　　　　　陳煥生律師
上　訴　人　乙○○
上列上訴人等因偽造文書案件，不服台灣高等法院台中分院中華
民國九十五年四月十八日第二審更審判決（九十四年度重上更(六)
字第一九六號，起訴案號：台灣南投地方法院檢察署八十四年度
偵字第二二四、一一二九、一一九六、二一六七、二二二六、二
三五二、四八五六號），提起上訴，本院判決如下：
    主  文
上訴駁回。
    理  由
按刑事訴訟法第三百七十七條規定，上訴於第三審法院，非以判
決違背法令為理由，不得為之。是提起第三審上訴，應以原判決
違背法令為理由，係屬法定要件。如果上訴理由書狀並未依據卷
內訴訟資料，具體指摘原判決不適用何種法則或如何適用不當，
或所指摘原判決違法情事，顯與法律規定得為第三審上訴理由之
違法情形，不相適合時，均應認其上訴為違背法律上之程式，予
以駁回。本件上訴人甲○○上訴意旨略稱：(一)共同被告乙○○迭
次陳稱其將業務上所持廖玉海之自耕能力證明書，先行影印，再
以立可白修正液加以塗改，偽造成楊彩蓮之自耕能力證明書時並
未告知上訴人，上訴人亦不知情，自無與之共同犯罪之可能。且
原判決論上訴人為共同正犯，但未敘明上訴人與乙○○於何時、
何地共同謀議之憑據，自有理由欠備之違誤。(二)案件曾經判決確
定者，應為免訴之判決，查上訴人牽連犯有稅捐稽徵法第四十一
條之罪，業經判刑確定，而公訴人認上訴人上開行為，與本案之
犯行，為裁判上一罪，原審未為免訴之判決，自有判決不適用法
則之違誤。(三)依內政部民國八十一年七月二十五日台內地字第八
一八二三七一號函修正之自耕能力證明書之申請及核發注意事項
第八點第三款係規定「承受農地與申請人之現耕農地，應在相連
三個鄉鎮市區範圍內。但申請人喪失原耕農地滿一年以上未滿三
年者，不適用之。」，上訴人依上開規定既得請得自耕能力證明
書，核無偽造上開公文書之必要。(四)本件歷經監察院調查結果，
認上訴人依法申請自耕能力證明書，主管單位依法核發，核無違
法可言，原審就上開有利之事證，未敘明不予採信之理由，同有
可議云云。上訴人乙○○上訴意旨略以(一)自耕能力證明書屬刑法
第二百十二條之罪，原審論以同法第二百十一條之罪，自有適用
法則不當之違誤。且上訴人若成立刑法第二百十一條、第二百十
三條之罪而有裁判上一罪，應依情節外較重之刑法第二百十三條
之罪處斷，原審依同法第二百十一條之規定處斷，併有可議。(二)
依內政部所訂定之自耕能力證明書之申請及核發注意事項之規定
，楊彩蓮喪失原耕農地未滿三年，依上開規定既得申請自耕能力
證明書，上訴人即無偽造自耕能力證明書之必要。且原審論處上
訴人共同行使偽造公文書罪刑，但未詳述上訴人等共同謀議及行
為分擔之憑據，併有理由欠備之違誤云云。本件原判決認定上訴
人甲○○於八十二年十一月間，欲以其不知情之妻楊彩蓮（經原
審前審判決無罪確定）名義，向湯學傳、王太義購買坐落南投縣
埔里鎮○○段九二三之三四號及同鎮○○○段一八五之二五八號
農地，因楊彩蓮不具自耕農身分，無從提出農地承受人自耕能力
證明書（下稱自耕能力證明書），用以申辦土地增值稅免稅證明
書及辦理上開農地所有權移轉登記手續，甲○○竟與受其委任之
土地代書即上訴人乙○○，共同基於偽造文書之犯意聯絡：(一)先
推由乙○○，將其因業務上所持有之前受託為案外人廖玉海，於
八十二年十月三十日因繼承坐落同鎮○○○段五六之五０號、同
鎮○○○段二三四之二一二號，及同段二三四之三０九號三筆土
地，而由埔里鎮公所於八十二年十一月十八日核發之埔鎮農字第
二六三七九號自耕能力證明書之公文書，予以影印後，在南投縣
埔里鎮○○路一一五號，以立可白修正液加以塗改，偽造成「茲
證明楊彩蓮具有自耕能力，其承受後列標示農地，經審查認定確
能自任耕作屬實，農地標示為埔里鎮○○段九二三之三四號，旱
，面積一．二一二九公頃全部」內容後再予影印，以偽造自耕能
力證明書影本，再於八十二年十二月二日，持向南投縣稅捐稽徵
處埔里分處申請免稅證明，致該處不知情之承辦人員陷於錯誤，
而發給土地增值稅免稅證明書。(二)甲○○繼而推由乙○○勾結時
任南投縣埔里鎮公所農業課長之林松村（另案審理）共同基於公
務員登載不實文書之犯意聯絡，由林松村明知原為黃明源所承辦
，由其審核之案外人張余燕於八十二年十二月十五日就埔里鎮○
○段二六八之二號農地之自耕能力證明書申請事件（收文號為第
二六五四四號），該所本應於八十二年十二月二十日核發埔鎮農
字第二六五四四號之自耕能力證明書予張余燕，林松村明知楊彩
蓮不具核發自耕能力證明書之資格，竟未將自耕能力證明書核發
予張余燕，而在其職務上所掌之自耕能力證明書填載「茲證明楊
彩蓮具有自耕能力，其承受後列標示農地，經審查認定，確能自
任耕作屬實，農地標示為埔里鎮○○段九九九之二七號，田，面
樍０．０六八四公頃全部；同鎮○○段九二三之三四號，旱，面
積一．二一二九公頃全部；同鎮○○○段一八五之二五八號，旱
，面積一．一０六五公頃全部」，並盜蓋埔里鎮公所公印及鎮長
蔡和憲之印章以完成該項公文書後交予乙○○。乙○○即於八十
三年三月十五日，連同前開土地增值稅免稅證明書，以楊彩蓮名
義向南投縣埔里地政事務所申請將上開大湳段九二三之三四號及
小埔社段一八五之二五八號農地二筆之買賣移轉登記，使該地政
事務所之承辦公務員陷於錯誤，於同年月十八日為所有權移轉登
載於土地登記簿上，均足以生損害於南投縣埔里鎮公所對於自耕
能力證明書核發之正確性、廖玉海有被誤認偽造公文書致遭刑事
訴追之危險及張余燕取得自耕能力證明書之時效等情，係依憑乙
○○自承有將廖玉海上開自耕能力證明書加以偽造，持以申請免
稅證明；及甲○○供承：曾委託乙○○辦理向湯學傳、王太義購
買之上開土地所有權移轉登記等情不諱，核與同案被告林松村證
稱：南投縣埔里鎮公所八十二年十二月二十日所核發埔鎮農字第
二六五四四號自耕能力證明書，係由其核發予楊彩蓮；證人即張
余燕之子張又仁證稱：其母張余燕所申請之自耕能力證明書迄未
核發各等語，證人即埔里鎮公所農業課幹事余諱銀所證：自耕能
力證明書之申請書收文號，與該公所核發之自耕能力證明書上文
號相同，故收文之字號為二六五四四號，將來核發之自耕能力證
明書亦為同一字號，及張余燕之申請書原本已被調包成楊彩蓮名
義之申請自耕能力證明申請書。證人蕭青珠證稱：八十四年六月
二十七日，埔里鎮公所檔案室，曾有檔案鐵櫃遭打開，有重要文
件遭搬動各等語相符。並有自耕能力證明書正本、影本、張余燕
之申請書、上開土地之所有權狀等證據，資以證明甲○○、乙○
○行使偽造公文書、行使公文書登載不實之事實，因而撤銷第一
審關於乙○○部分暨甲○○行使偽造公文書部分之科刑判決，改
判依刑法修正前關於牽連犯之規定，分別論處甲○○、乙○○共
同行使偽造公文書，足以生損害於公眾及他人各罪刑，已敘明其
所憑之證據及認定之理由，並以甲○○所辯：其確從事農耕，其
購買土地時，代書只是要求提供資料，並未串通代書偽造自耕能
力證明書云云。其選任辯護人辯稱：甲○○原有之埔里鎮○○段
一一七二、一一七三、一一七三之一及一一七四號四筆土地，於
八十年九月十日移轉他人所有，依八十二年間法令，甲○○於八
十二年購買土地時，喪失上開農地未逾五年，楊彩蓮亦因配偶之
農地喪失未逾五年，只要提出喪失農地之原權狀或謄本即可請領
，無待違法取得，甲○○亦不知乙○○持有系爭第二六三七九號
自耕能力證明書係偽造之文書；系爭第二六五四四號自耕能力證
明書，是案外人張余燕所申請，不知他人所偽造云云。乙○○之
選任辯護人辯稱：系爭第二六五四四號自耕能力證明書，係乙○
○依程序申請，並由林松村依法核發，無偽造公文書之犯行，且
依核發注意事項第六點第一項第三款及第八點第一項第三款之規
定：「申請人喪失所有農地，申請核發自耕能力證明書時，如其
喪失農地在一年以上未滿三年者，亦得以該喪失之原耕農地申請
之。」「申請人以其配偶喪失原耕農地申請核發時，亦可比照本
人喪失原耕農地之規定核發」，亦有內政部八十二年六月九日台
（八二）內地字第八二０七四六六號函、南投縣政府八十二年七
月二十四日八二投府地權字第九四二九四號函可按，是上開自耕
能力證明書之核發於法有據，無與上訴人等共犯偽造自耕能力證
明書之必要，至楊彩蓮之收文號，與案外人張余燕之收文號相同
，是行政疏失云云，如何不足以採信，於理由中詳加說明與指駁
；並說明甲○○曾於六十九年間買受過農地，當知買受農地需檢
附自耕能力證明書辦理，其妻楊彩蓮亦不具自耕農身分，且又未
能提出可供合法申請之資料予乙○○，乙○○豈能憑空取得合法
之證明書，則其與乙○○間自有為非法取得之合意；又其與林松
村雖不相識，然透過乙○○，竟然能取得蓋妥埔里鎮公所之公印
及鎮長蔡和憲之印章之第二六五四四號自耕能力證明書，益證彼
此勾結之情；並說明自耕能力證明書之申請，如符合喪失原耕農
地未滿五年之現耕農民，得申請自耕能力證明書，係八十四年三
月二十八日修正之「自耕能力證明書之申請及核發注意事項」所
增設之規定。八十四年三月二十八日以前之「自耕能力證明書之
申請及核發注意事項」，並無上開規定之適用。而內政部八十一
年七月二十五日台內地字第八一八二三七一號函修正之「自耕能
力證明書之申請及核發注意事項」第八點第三款係規定「承受農
地與申請人之現耕農地，應在相連三個鄉鎮市區範圍內。但申請
人喪失原耕農地滿一年以上未滿三年者，不適用之」，是規定申
請自耕能力證明書之前提「須有現耕農地」，只是不受承受農地
與現耕農地應在相連之三個鄉鎮市區內之限制，是上開規定非可
採為上訴人之有利證據等語甚詳，從形式上加以觀察，並無違背
法令之情形存在。按證據之取捨，屬於事實審法院之職權，其取
捨苟不違背經驗法則或論理法則，即不容其任意指為違法。又自
耕能力證明書為證明人民取得農地之證明文件，非屬為謀生及一
時便利證明之特種文書而為公文書，上訴人等所為係牽連（刑法
修正前）犯有刑法第二百十六條、第二百十一條，第二百十六條
、第二百十三條之罪，原審從情節較重之第二百十六條、第二百
十一條論處罪刑，於法尚無違誤。且土地法令眾多，縱職業代書
，亦未必全然知悉，此觀代書乙○○亦不知法令而偽造自耕能力
證明書影本之情自明，是上訴人等所辯：其等無犯罪之必要等語
，自無足採。至甲○○被訴涉犯稅捐稽徵法第四十一條之罪嫌，
原審經調查結果，認甲○○非稅捐稽徵法第四十一條規定之犯罪
主體，而不另為無罪之諭知在案（見原判決第一五頁），自無刑
事訴訟法三百零二條第一款應諭知免訴之判決；其餘上訴意旨，
無非就原判決已明白論斷之事項重為事實之爭辯，核與法律所定
得為第三審上訴理由之違法情形不相適合，其等此部分之上訴為
違背法律上之程式，均應予駁回。至原判決事實欄(一)、(四)、(五)所
載上訴人等行使公務員登載不實部分，原審係依刑法第二百十六
條、第二百十四條論斷，核屬刑事訴訟法第三百七十六條第一款
之案件，既經第二審判決，自不得上訴於第三審法院，雖上開行
使使公務員登載不實罪，與上開論罪科刑部分為裁判上一罪，但
其重罪部分之上訴為不合法，由本院從程序上予以駁回，對於輕
罪之行使使公務員登載不實罪，亦無從適用審判不可分原則，為
實體上審判，上訴人就輕罪部分一併提起上訴，顯為法所不許，
應予駁回。
據上論結，應依刑事訴訟法第三百九十五條前段，判決如主文。
中　　華　　民　　國　九十六　年　　七　　月　二十六　日
                      最高法院刑事第四庭
                          審判長法官  黃　一　鑫
                                法官  林　秀　夫
                                法官  徐　昌　錦
                                法官  張　清　埤
                                法官  吳　　　燦
      本件正本證明與原本無異
                                      書  記  官
中　　華　　民　　國　九十六　年　　七　　月　三十一　日
                                                      Ｅ
